最　高　行　政　法　院　判　決
                                      100年度判字第462號
上  訴  人　薛詩美
訴訟代理人　卓隆燁
被 上訴 人　財政部臺灣省北區國稅局
代　表　人　吳自心
　　　　　　　　　　　　　送達代收人　劉秋明
上列當事人間綜合所得稅事件，上訴人對於中華民國99年3月18
日臺北高等行政法院98年度訴字第2543號判決，提起上訴，本院
判決如下：
　　主  文
上訴駁回。
上訴審訴訟費用由上訴人負擔。
　　理  由
一、上訴人民國（下同）94年度綜合所得稅結算申報，經被上訴
    人依據法務部調查局臺北市調查處（下稱臺北市調查處）及
    財政部臺北市國稅局（下稱臺北市國稅局）通報及查得資料
    ，查獲上訴人漏報取自永達保險經紀人股份有限公司（下稱
    永達公司）薪資所得新臺幣（下同）1,408,800元，並漏報
    本人及扶養親屬執行業務、薪資所得合計3,672元，乃歸課
    核定上訴人當年度綜合所得總額3,685,268元，發單補徵應
    納稅額235,989元，並按所漏稅額376,869元處以0.2倍之罰
    鍰計75,373元。上訴人就核定取自永達公司薪資所得及罰鍰
    處分部分不服，申經復查結果，未獲變更，提起訴願，亦遭
    駁回，乃提起行政訴訟，經原審法院98年度訴字第2543號判
    決（下稱原判決）駁回。上訴人猶不服，提起本件上訴，求
    為判決廢棄原判決，並撤銷訴願決定及原處分（含復查決定
    ）。
二、上訴人起訴主張略以：
(一)、永達公司對上訴人等業務同仁之薪酬係採獎金制度，以各
      項績效計算之個人薪酬及組織報酬，而組織報酬係以支應
      歸屬利潤中心之各項必要業務費用，故上訴人薪資所得為
      個人薪酬及組織報酬減除支應歸屬利潤中心之各項必要費
      用後餘額，二項之合計數。
(二)、系爭公務車乃上訴人任職之永達公司為協助業務員利於執
      行業務推展，規定處經理級以上人員或業績較優同仁（業
      務發《拓》展費之使用對象相同）得申請保管公務租賃車
      輛乙部，應屬上訴人招攬保險業務之必要工具，參酌財政
      部79年7月4日台財稅第790178955號函釋（下稱財政部79
      年函釋）意旨，該支出係屬任職公司非薪資支出之營業費
      用，自不應核認為上訴人之薪資所得。
(三)、綜合所得稅原則上係採現金收付制，稱為收付實現原則，
      亦即綜合所得稅之核課，應僅對已實現之實際所得課稅，
      對於薪酬計算過程中，屬績效衡量因素且非屬受僱人實際
      領受之營業費用，不應涵蓋於受僱人之所得中。
(四)、依行政程序法第9條對於當事人有利及不利之情形應一律
      注意之規定，本件所涉案關事實，業經臺灣臺北地方法院
      檢察署（下稱臺北地檢署）檢察官偵查終結認定不起訴處
      分，亦即系爭公務車租金屬招攬保險業務之必要費用，其
      性質為交通費，可由永達公司檢據核實列報，是依財政部
      95年6月28日台財稅第09504063430號函釋（下稱財政部95
      年函釋）規定，自不應歸入上訴人薪資所得。且依本院32
      年判字第18號判例及89年度判字第699號判決意旨，被上
      訴人要難憑藉新見解重為處分。
(五)、上訴人依任職公司開立之扣繳憑單申報，且以給付總額悉
      數列報，難謂有過失之情。被上訴人未審酌上訴人已就扣
      繳義務人提供之扣繳憑單金額悉數申報，不宜歸責於上訴
      人，其認事用法顯違反行政罰法第7條規定。
(六)、按行政罰法第24條規定「一行為不二罰」原則，有關系爭
      車輛租金，扣繳義務人（永達公司）業經臺北市國稅局依
      法科處罰鍰，自不應再對納稅義務人（上訴人）予以處罰
      。縱如被上訴人核定有短報薪資所得之情，須依行為時所
      得稅法第110條第1項規定處罰時，漏稅額應參照依該法條
      第2項核定之「補徵應納稅額」計算，准予扣除系爭所得
      之扣繳稅額等語，爰求為判決撤銷訴願決定及原處分（含
      復查決定）。
三、被上訴人答辯略以：
(一)、永達公司（承租人）、格上汽車租賃股份有限公司（下稱
      格上公司，出租人）及上訴人（保管人）於94年11月7日
      共同簽署「車輛租賃契約」，租賃期間自94年11月23日起
      至96年11月22日止。俟上訴人與格上公司辦妥簽約及對保
      等事宜後，格上公司即檢附相關文件向永達公司財務部申
      請給付租賃車輛之保證金480,000元及每月之租金58,700
      元，名義上該車輛係永達公司承租，惟每月車輛租金卻由
      公司自上訴人薪資中扣取給付，嗣租賃期滿時上訴人直接
      取得承租車輛之所有權，故永達公司藉租賃車輛之名義，
      將扣取薪資改以租金費用列報，以薪資淨額列報員工所得
      ，對公司整體費用並不影響，惟永達公司明知本件實際係
      上訴人購買車輛供私人使用，與公司業務無關，難認屬公
      司業務拓展費，卻以扣取薪資之方式幫助上訴人逃漏94年
      度綜合所得稅。被上訴人以永達公司填製之員工支付車輛
      租金薪資扣款彙整表，核定上訴人短報94年度薪資所得為
      1,408,800元，並無不合。
(二)、永達公司負責人吳文永因違反稅捐稽徵法等案件，被臺北
      市調查處移送，經臺北地檢署檢察官96年度偵字第2347號
      不起訴處分，該不起訴處分書認定永達公司92至95年期間
      ，公司員工使用公務車輛僅有5人於租期屆滿後買回車輛
      ，比例極低，惟查永達公司該年期間計有302名員工依公
      務車輛使用辦法申請汽車租賃368輛中，扣除未到期車輛
      35輛後，計有270輛係由員工本人或關係人（配偶、父母
      、兄弟、姊妹等）買回，其比例占已到期車輛的81.08%，
      有臺北市國稅局編製之永達公司92至95年間員工租車到期
      移轉統計表可稽，則該不起訴處分書所認定之事實即屬有
      誤。系爭事項既經查明已如前述，依改制前本院75年判字
      第309號判例，行政處分本應依查得之事實認定，不受刑
      事判決之拘束。
(三)、本件查得永達公司短報員工薪資所得，已如前述，而上訴
      人既有是項所得，即應誠實申報，使之符合稅法之強行規
      定，是上訴人應注意、能注意而不注意，致短漏申報，縱
      非故意，亦有過失，其短漏報自應論罰。
(四)、本件原查臺北市國稅局於97年6月13日以財北國稅中南綜
      所一字第0970213435號函通知永達公司補繳應扣未扣稅款
      並補報扣繳憑單，該公司雖已補繳稅款並補報扣繳憑單，
      惟永達公司補辦扣繳稅款係於調查基準日（96年4月10日
      財北國稅審三字第0960217676號函請公司提示相關資料）
      之後，依財政部賦稅署96年12月18日台稅一發字第096045
      54530號函釋（下稱財政部賦稅署96年函釋）意旨，於計
      算漏稅額時，不得減除短報所得已繳納之扣繳稅款。又扣
      繳義務人未依規定扣繳稅款與所得人漏報所得係屬二事，
      二者違章主體不同，處罰之法律依據亦不同，本件核無違
      反一行為不二罰原則情事等語，爰求為判決駁回上訴人在
      第一審之訴。
四、原判決略以：
(一)、上訴人因永達公司出面租賃而取得使用權（即未來預期之
      所有權）之系爭車輛，除支援勞務之服務（指開車拜訪客
      戶促使簽訂保險契約）外，同時也可由上訴人完全自行支
      配使用該車輛供自用，其已有額外之「福利提供」。次從
      永達公司給予上訴人上開非貨幣經濟資源，其決定標準是
      以上訴人在業務員團隊之階級（經理級以上）及績效（業
      績較優）為準。另車輛租金雖由永達公司向車輛出租公司
      支付，但在內部處理上，卻是連同油料及修繕費支出，併
      由「團隊報酬」即「業務推廣費」負擔。其中上訴人使用
      系爭車輛所生油料及修繕費，亦具有勞務報酬之成分，而
      被上訴人就此係採寬鬆之認定標準，不予認列為薪資所得
      之一部。至於車輛租金部分，鑑於車輛折舊快速之特徵，
      於租期屆至，承租人只須付少許尾款，即可取得車輛所有
      權，則永達公司若非考量上訴人之福利期待，應不會使用
      租車此等高成本方式以增加營業成本，是於其考量上訴人
      之福利期待，並將車輛之提供與上訴人之工作績效連結時
      ，基本上已是從績效激勵觀點提出之勞務報酬。則上訴人
      因此取得之報酬，自應被定性為薪資所得，從而被上訴人
      之補稅處分即無違誤，應予維持。
(二)、上訴人應知悉系爭車輛之配置，基本上與其服務績效有關
      ，且系爭車輛在支援對招攬保險客戶之餘，更對其有額外
      之經濟價值，依一般社會通念，其應清楚知悉，在經濟本
      質上該等車輛租金之支付正是勞務報償之對價即薪資所得
      ，卻漏未申報，自有「應注意並能注意而不注意」之過失
      ，而應負擔違章責任。至本件之扣繳憑單與財政部財稅資
      料中心資料所以無系爭薪資所得資料，乃基於永達公司之
      掩飾，則於上訴人亦有能力認知上開所得屬性之情況下，
      其主觀上自難解免過失責任。再永達公司為扣繳時點係在
      被上訴人發動調查程序後（調查基準日為96年4月10日）
      ，則在所得稅報繳時點，上訴人漏未申報系爭所得形成之
      客觀漏稅金額，並無法減除永達公司之扣繳稅額。另有關
      上訴人主張部分關於漏稅額之認定有扣除扣繳稅額之個案
      ，於復查階段係基於不利益變更原則未予變更，況人民不
      可主張「不法平等」。又永達公司漏未扣繳稅款之行為與
      上訴人漏未報繳稅款之行為各自獨立，自應受二次之違章
      評價，是本件無「一事二罰」情事。
(三)、至於永達公司職員有無幫助上訴人逃漏稅捐之刑事案件事
      實認定，就上訴人在本件中是否應受補稅及裁罰之處分一
      節，並無直接之關連性。而該等刑事案件中，刑事法院所
      為通案性、假設性法律問題之函詢及稅捐機關之答覆意見
      ，均非立於個案事實基礎下之法律判斷，對本件之勝負判
      斷不具任何參考價值，乃判決駁回上訴人在第一審之訴。
五、本院查：
(一)、按「個人之綜合所得總額，以其全年下列各類所得合併計
      算之：……第三類：薪資所得：凡公、教、軍、警、公私
      事業職工薪資及提供勞務者之所得：一、薪資所得之計算
      ，以在職務上或工作上取得之各種薪資收入為所得額。二
      、前項薪資包括：薪金、俸給、工資、津貼、歲費、獎金
      、紅利及各種補助費。」、「營利事業所得之計算，以其
      本年度收入總額減除各項成本費用、損失及稅捐後之純益
      額為所得額。」、「經營本業及附屬業務以外之損失，或
      ……不得列為費用或損失。」、「納稅義務人應於每年5
      月1日起至5月31日止，填具結算申報書，向該管稽徵機關
      ，申報其上一年度內構成綜合所得總額或營利事業收入總
      額之項目及數額，以及有關減免、扣除之事實，並應依其
      全年應納稅額減除暫繳稅額、尚未抵繳之扣繳稅額及可扣
      抵稅額，計算其應納之結算稅額，於申報前自行繳納。」
      、「稽徵機關對所得稅案件進行書面審核、查帳審核與其
      他調查方式之辦法，及對影響所得額、應納稅額及稅額扣
      抵計算項目之查核準則，由財政部定之。」及「納稅義務
      人已依本法規定辦理結算申報，但對依本法規定應申報課
      稅之所得額有漏報或短報情事者，處以所漏稅額兩倍以下
      之罰鍰。」分別為行為時所得稅法第14條第1項第3類第1
      款及第2款前段、第24條第1項前段、第38條、第71條第1
      項前段、第80條第5項及第110條第1項所明文。次按「經
      營本業及附屬業務以外之費用及損失，不得列為費用或損
      失。」為營利事業所得稅查核準則第62條所明定。再按「
      涉及租稅事項之法律，其解釋應本於租稅法律主義之精神
      ，依各該法律之立法目的，衡酌經濟上之意義及實質課稅
      之公平原則為之。……」司法院釋字第420號著有解釋。
(二)、又按「刑事判決所認定之事實，及其所持法律上見解，並
      不能拘束本院。本院應本於調查所得，自為認定及裁判。
      」改制前本院44年判字第48號著有判例。準此，上開臺北
      地檢署檢察官不起訴處分書雖對永達公司負責人吳文永違
      反稅捐稽徵法等案件為不起訴處分，行政法院亦不受上開
      臺北地檢署檢察官不起訴處分書所認定之事實之拘束，而
      應本於調查所得，自為認定及裁判。至於改制前本院32年
      判字第18號判例謂：「司法機關所為之確定判決，其判決
      中已定事項若在行政上發生問題時，則行政官署不可不以
      之為既判事項而從其判決處理，此為行政權與司法權分立
      之國家一般通例。」乃在闡述法院之確定判決所認定之事
      項對行政機關之效力，惟上開臺北地檢署檢察官不起訴處
      分書既非法院之確定判決，核與該判例所闡述之情形有別
      ，尚難執該判例遽謂原審法院應受上開臺北地檢署檢察官
      不起訴處分書所認定之事項之拘束，進而指摘原判決未依
      該判例撤銷訴願決定及原處分，即有違背法令之情事。
(三)、再按「保險業務員因為所屬公司招攬保險業務而發生之文
      具用品費、差旅費、郵電費、印刷費及廣告費、交際費、
      訓練費、交通及油料費等，依據現行所得稅法規定，其屬
      保險公司之營業費用者，可由保險公司依營利事業所得稅
      查核準則有關規定檢據依費用性質核實列報，不宜約定由
      保險業務員自行吸收或負擔，並併同薪資給付，成為業務
      員薪資之一部分，而由保險公司逕以『薪資支出』科目列
      支。」固經財政部95年函釋在案，惟該函釋係以該等支出
      確屬保險業務員因為所屬公司招攬保險業務而發生之營業
      費用為前提，乃釋示「不宜約定由保險業務員自行吸收或
      負擔，並併同薪資給付」。惟本件原判決既認定系爭車輛
      之租金實質上為上訴人之薪資所得，並非財政部95年函釋
      所稱之保險業務員因為所屬公司招攬保險業務而發生之營
      業費用，是本件案情核與財政部95年函釋之情形有別，原
      判決認定本件無該函釋之適用，即無不合。至於臺北市國
      稅局雖曾以96年6月5日財北國稅審二字第0960201843號函
      復臺北地檢署略以：「……四、保險經紀公司之員工，如
      為所屬公司招攬業務而以公司名義購置車輛……則其分期
      給付車商之價金，……該公司應以該資產之實際成本，按
      所得稅法及查核準則規定之方法以及耐用年數計提折舊。
      另該員工如係以公司名義租賃車輛，其分期給付車商之租
      金（不含保證金），得依查核準則第74條第3款第2目之5
      規定認屬為交通費，……至員工如以員工自己名義租購車
      輛，則該扣付款應視為員工基於僱傭關係而取得之各種補
      助費或給與，故保險經紀公司應以薪資支出列支，並依法
      併同員工薪資所得依率扣繳稅款。」係分別就不同情形說
      明所應適用之相關法令，尚非就業經實質認定後之個案而
      為判斷，核無上訴人主張之嗣後課稅事實資料未變，被上
      訴人憑藉新見解重為認定，而與改制前本院89年度判字第
      699號判決意旨相牴觸之情事。另稽徵機關是否認列使用
      系爭車輛所發生之油料、修繕或保養等費用為永達公司之
      營業費用，核屬該等費用是否為永達公司經營本業或附屬
      業務費用之事實認定問題，而與系爭車輛之租金是否為上
      訴人之薪資所得之認定並無影響，尚難遽謂原判決認定系
      爭車輛之租金非經營本業或附屬業務使用等情違反論理法
      則。
(四)、原審斟酌全辯論意旨及調查證據之結果，依論理及經驗法
      則認定系爭車輛之租金實質上為上訴人取自永達公司之薪
      資所得，則永達公司之計薪方式如何，核與此認定不生影
      響。且就永達公司而言，亦僅是營業費用科目之變更，並
      不影響其所列報營業費用之總額。故上訴人以系爭車輛之
      租金應歸屬永達公司利潤中心之各項必要營業費用為前提
      ，主張上訴人之薪資所得為個人薪酬及組織報酬減除支應
      歸屬利潤中心之各項必要費用後餘額之合計數，進而指摘
      原判決將直接歸屬至各業務同仁利潤中心之各項必要業務
      費用，認定非屬永達公司營業費用，影響永達公司制訂之
      獎金制度，違反租稅中立原則云云，自無可採。又原判決
      因認上訴人為系爭車輛之實質承租人，系爭車輛之租金為
      上訴人取自永達公司之之薪資所得，乃核定上訴人有系爭
      薪資所得，自不違反收付實現原則。另上訴人主張原判決
      之認定有違實質課稅原則及平等原則云云，無非係就原審
      認定事實之職權行使事項而為爭執，依上揭所述，並無可
      採。
(五)、復按「違反行政法上義務之行為非出於故意或過失者，不
      予處罰。」為行政罰法第7條所規定，此係行政罰之主觀
      責任條件，固不採推定過失。惟原判決就上訴人94年度綜
      合所得稅結算申報，有漏報系爭薪資所得及其漏報有應注
      意、能注意而疏未注意之過失責任等情，業已論述綦詳，
      亦即原判決並非以推定過失責任方式認定上訴人有違反行
      為時所得稅法第110條第1項規定之過失責任，尚難遽謂原
      判決有未釐清系爭車輛之用途，即推定上訴人有應申報之
      所得而不為申報之過失責任之違法情事。
(六)、依行為時所得稅法第110條第1項及稅捐稽徵法第48條之1
      ：「納稅義務人自動向稅捐稽徵機關補報並補繳所漏稅款
      者，凡屬未經檢舉、未經稽徵機關或財政部指定之調查人
      員進行調查之案件，下列之處罰一律免除；其涉及刑事責
      任者，並得免除其刑：一、本法第41條至第45條之處罰。
      二、各稅法所定關於逃漏稅之處罰。」之規定，納稅義務
      人因短、漏報課稅之所得額，而構成行為時所得稅法第11
      0條第1項規定之違章者，雖因扣繳義務人嗣後之補報扣繳
      憑單及補繳扣繳稅款，於計算應補徵之所得稅額時，固應
      減除該補扣繳之稅款。惟作為行為時所得稅法第110條第1
      項罰鍰處分基礎之漏稅額應否減除扣繳義務人嗣後補扣繳
      之稅款，因該「減除」實質上係該減除金額之「免罰」，
      故依稅捐稽徵法第48條之1規定，自應以該補報扣繳憑單
      及補繳扣繳稅款究係在稅捐稽徵法第48條之1規定之調查
      基準日前後判斷之。是原判決計算作為行為時所得稅法第
      110條第1項罰鍰處分基礎之漏稅額時，因補繳扣繳稅款係
      在本件之調查基準日後始補扣繳，乃援引財政部賦稅署96
      年函釋，認定不應減除，即無不合，尚無判決理由矛盾或
      理由不備之違法情事。
(七)、又按「一行為違反數個行政法上義務規定而應處罰鍰者，
      依法定罰鍰額最高之規定裁處。但裁處之額度，不得低於
      各該規定之罰鍰最低額。」及「數行為違反同一或不同行
      政法上義務之規定者，分別處罰之。」分別為行政罰法第
      24條第1項及第25條所規定。準此，若係數個違反行政法
      上義務之行為，自應分別處罰，不生是否一行為不二罰之
      問題。本件之永達公司負責人係因違反扣繳義務遭依裁處
      時所得稅法第114條規定處罰，而上訴人則係因漏報課稅
      之所得額遭依行為時所得稅法第110條第1項規定處罰乙節
      ，業經原判決認定甚明，是二者為各別不同之違章行為，
      揆諸上開說明，自不生一行為二罰情事，故原判決認本件
      無違一行為不二罰原則，自無不合。至於稅捐稽徵法第44
      條但書規定則是立法者針對特定之行為事實所為之免罰規
      定，核與一行為不二罰之原則有別，且本件之行為事實核
      非稅捐稽徵法第44條但書所規範之事項，尚難執該規定遽
      謂原判決有適用法規不當之違法情事。
(八)、綜上所述，原判決維持訴願決定及原處分，而駁回上訴人
      在第一審之訴，核無違誤。上訴論旨，仍執前詞，指摘原
      判決違背法令，求予廢棄，並撤銷訴願決定及原處分（含
      復查決定），為無理由，應予駁回。
六、據上論結，本件上訴為無理由。依行政訴訟法第255條第1項
    、第98條第1項前段，判決如主文。
中　　華　　民　　國　　100　 年　　3　　 月　　29　　日
                    最高行政法院第二庭
                        審判長法官　劉　鑫　楨
                              法官　吳　慧　娟
                              法官　胡　方　新
                              法官　曹　瑞　卿
                              法官　林　金　本

以  上  正  本  證  明  與  原  本  無  異
中　　華　　民　　國　　100　 年　　3　　 月　　30　　日
　　　　　　　　　　　　　　　書記官　莊　俊　亨